【裁判字號】    98,簡上,323
【裁判日期】    990118
【裁判案由】    返還不當得利
【裁判全文】
臺灣高雄地方法院民事判決             98年度簡上字第323號
上  訴  人  國城建設股份有限公司
法定代理人  丙○○
訴訟代理人  乙○○
被  上訴人  六號綠洲管理委員會
法定代理人  丁○○
訴訟代理人  甲○○
上列當事人間請求返還不當得利事件，上訴人對於民國98年8 月
28日本院97年度雄簡字第7208號第一審判決提起上訴，經本院於
98年12月28日言詞辯論終結，判決如下：
    主      文
上訴駁回。
訴訟費用由上訴人負擔。
    事實及理由
一、按對於簡易程序之第一審裁判，得上訴或抗告於管轄之地方
    法院，其審判以合議行之。當事人於前項上訴程序，為訴之
    變更、追加或提起反訴，致應適用通常訴訟程序者，不得為
    之。第1 項之上訴及抗告程序，準用第434 條第1 項、第43
    4 條之1 及第3 編第1 章、第4 編之規定。民事訴訟法第43
    6 條之1 第1 項、第2 項、第3 項定有明文。又依民事訴訟
    法第446 條第1 項規定，訴之變更或追加，非經他造同意，
    不得為之。但第255 條第1 項第2 款至第6 款情形，不在此
    限。次按訴狀送達後，原告不得將原訴變更或追加他訴，但
    請求之基礎事實同一者、擴張或減縮應受判決事項之聲明者
    ，不在此限，民事訴訟法第255 條第1 項第2 款、第3 款亦
    有明定。經查：
  (一)上訴人於第一審訴請被上訴人給付新台幣（下同）183,202
    元，及自起訴狀繕本送達翌日起至清償日止，按年息5%計算
    之利息（見原審卷第3 頁），嗣於本院審理中擴張為：被上
    訴人應給付上訴人500,00 0元，及自起訴狀繕本送達翌日起
    至清償日止，按年息5%計算之利息（見本院卷第107 頁），
    核其所為乃應受判決事項聲明之擴張，且未逾簡易程序標的
    金額之上限500,000 元，揆諸前引說明，係屬有據。
  (二)上訴人訴請被上訴人給付500,000 元，無非以被上訴人占有
    六號綠洲大樓社區內，建號863 號即位在地下1 樓公共設施
    中之游泳池（即竣工圖所示蓄水池，下稱系爭蓄水池）加蓋
    填平後所生空地（下稱系爭空地），受有相當於使用停車位
    之租金利益為其基礎事實，上訴人於本院準備程序進行中，
    本於前開基礎事實主張被上訴人明知上訴人就系爭空地有約
    定專用權，仍故意將系爭空地劃設機車停車位供住戶使用，
    致上訴人權利受損，追加民法第184 條第1 項前段為其請求
    權基礎（見本院卷第41頁、第42頁），揆諸前引說明，亦屬
    有據。
二、上訴人主張：上訴人為被上訴人所管理之六號綠洲大樓起造
    人，亦為六號綠洲大樓社區內，建號624 號即門牌號碼高雄
    市○○區○○街62號地下1 樓（下稱系爭建物）之所有權人
    。上訴人於銷售六號綠洲大樓時，即與承買人約定系爭蓄水
    池為上訴人專用（下稱系爭約定專用權），並將之借予六號
    綠洲大樓第1 屆管理委員會（下稱管委會）供作游泳池使用
    ，管委會則須代為繳納系爭蓄水池所在建物之房屋稅款，作
    為使用對價，嗣於95年間應被上訴人之請求，基於公共安全
    之考量將系爭蓄水池加蓋填平，詎被上訴人未經上訴人同意
    ，逕依民國95年12月23日第16屆區分所有權人會議決議將系
    爭空地改設機車停車位（下稱系爭決議）。被上訴人無法律
    上之原因，受有相當於使用停車位之租金利益50 0,000元，
    致上訴人受有損害，為此爰依民法第179 條、第184 條第1
    項規定，請求擇一為上訴人勝訴之判決。並聲明：被上訴人
    應給付上訴人500,000 元，及自起訴狀繕本送達翌日起至清
    償日止，按年息5%計算之利息。經原審判決上訴人全部敗訴
    ，上訴人不服提起上訴，除引用原審主張及陳述外，補稱：
    六號綠洲大樓於80年間建造完成，無從依84年9 月28日制定
    公布施行之公寓大廈管理條例（下稱大廈條例）提出約定專
    用部分之圖說，自不得以欠缺上開圖說為由，遽謂上訴人無
    系爭約定專用權存在，上訴人復未同意將系爭空地改設機車
    停車位，供全體區分所有權人共用，依大廈條例第33條第3
    款規定，系爭決議因未經上訴人同意而不生效力，系爭約定
    專用權不因系爭決議而喪失。再者系爭空地足以設置8 個汽
    車停車位，被上訴人自95年12月起迄今占有使用系爭空地，
    依一般社會通常觀念，即受有相當於使用每個停車位每月3,
    000 元租金之利益576,000 元（3,000 ×8 ×24=576,000元
    ），惟僅就其中500,000 元求償等情，並於本院聲明：(一)原
    判決廢棄。(二)被上訴人應給付上訴人500,000 元，及自起訴
    狀繕本送達翌日起至清償日止，按年息5%計算之利息。
三、被上訴人則以：否認上訴人就系爭蓄水池有約定專用權，系
    爭蓄水池乃公共設施之一部，由全體區分所有權人共有，縱
    上訴人對系爭決議變更公共部分之使用方法不表同意，依大
    廈條例第32條第2 項規定，該決議對上訴人仍有效力，被上
    訴人依系爭決議在系爭空地上劃設機車停車位，自屬有據，
    況被上訴人就住戶使用上開機車停車位並未收取任何費用，
    自無不當得利可言等語置辯。並聲明：上訴人之訴駁回。經
    原審判決上訴人全部敗訴，上訴人不服提起上訴，被上訴人
    除引用原審主張及陳述外，補稱：系爭蓄水池為消防蓄水池
    ，按其性質不得約定專用，且該蓄水池自始即供全體區分所
    有權人共同使用，上訴人復於95年間同意將系爭蓄水池加蓋
    填平，益徵上訴人已默示同意將系爭空地提供公眾使用，再
    者系爭空地囿於出入走道空間狹窄，不可能供作汽車停車位
    使用，上訴人主張以使用汽車停車位所需租金認作本件所受
    損害、所失利益範圍，亦屬無據等語置辯。並於本院聲明：
    上訴駁回。
四、本件不爭執事項如下：
  (一)上訴人係六號綠洲大樓之起造人，亦為六號綠洲大樓之區分
    所有權人。
  (二)六號綠洲大樓區分所有權人於80年間成立管委會，並於90年
    2 月19日向高雄市三民區公所報備登錄在案。
  (三)被上訴人自80年起至88年止曾繳納門牌號碼為高雄市○○區
    ○○街62號地下1 樓之房屋稅款。
  (四)被上訴人於95年間委託上訴人將系爭蓄水池加蓋填平。
  (五)被上訴人以系爭決議將系爭空地劃設機車停車位，並將原供
    設置機車停車位區域改設8 個汽車停車位，且就各該汽車停
    車位按月收取租金3,000 元租金。
五、本件爭點為：(一)上訴人就系爭蓄水池是否有約定專用權？(二)
    系爭決議是否生變更約定專用權之效力？(三)被上訴人在系爭
    空地上劃設機車停車位是否受有利益？上訴人是否因此受有
    損害？(四)被上訴人於系爭空地劃設機車停車位是否故意侵害
    上訴人權利，且致上訴人受有損害？茲分述如下：
  (一)上訴人就系爭蓄水池是否有約定專用權？
  1.按區分所有建築物之出賣人，如保留共有部分之專用權，分
    別附隨於專有部分出賣時，倘其他區分所有權人明知此情形
    而買受，縱未明白約定，亦應視為保留專用權之默示承認，
    與共有物之約定分管相類，各區分所有權人應受其拘束，僅
    專用權人使用該專用部分不得違反共有物之使用目的致妨害
    大樓及住戶之安全而己，有最高法院80年台上字第1104號判
    決要旨足資參照。次按同一建物所屬各種共同使用部分，應
    視各區分所有人實際使用情形，分別合併，另編建號，單獨
    登記為各相關區分所有權人共有，但若部分區分所有權人不
    需使用該共同使用部分者，得予除外；而該共同使用部分之
    所有權，應於各相關區分所有建物所有權移轉時，隨同移轉
    於同一人，並不得單獨移轉於非區分所有權人，80年11月29
    日修正前土地登記規則第72條第1 款、第2 款亦有明定，而
    六號綠洲大樓於80年9 月3 日辦畢第1 次所有權登記，有建
    物登記謄本在卷可稽（見本院卷第69頁），就該大樓共同使
    用部分之應有部分登記，自應適用80年11月29日修正前土地
    登記規則，均合先敘明。
  2.經查：
  (1)系爭蓄水池與六號綠洲大樓之梯間、屋頂突出物、地下1 層
    、2 層防空避難設施同屬公共設施之一部分，固經全體區分
    所有權人登記為共有，惟細繹各該區分所有權人之應有部分
    比例，除上訴人之應有部分達萬分之1215外，其餘區分所有
    權人之應有部分比例則為萬分之7 至萬分之70不等，顯與全
    體區分所有權人之專有建物面積比例不符，足徵區分所有權
    人非按其專有建物面積比例，分別共有公共設施。參諸上訴
    人將系爭建物出借予管委會，供全體區分所有權人作為圖書
    室、律韻操室、撞球室使用之事實，為被上訴人所不爭執（
    見原審卷第66頁），及被上訴人陳稱六號綠洲大廈於銷售廣
    告人即宣稱有游泳池可供住戶使用，而系爭蓄水池在80至88
    年間確供作游泳池使用，暨區分所有權人會議因認地下室潮
    濕再無設置上開功能之相關設施供住戶使用後，即不再向上
    訴人借用系爭建物（見本院卷第108 頁、第109 頁）等情以
    觀，可見六號綠洲大樓於建造完成時，上訴人為減少區分所
    有權人須負擔之公設比，而將預計作為圖書室、律韻操室、
    撞球室等促進住戶公共利益使用之系爭建物登記為上訴人所
    有。故上訴人主張起造時即將預供游泳池使用之系爭蓄水池
    所占公共設施比例之面積，均攤算入上訴人持有公共設施建
    物之應有部分中，以降低其他區分所有權人須負擔之公設比
    ，而有前揭土地登記規則第72條第1 款但書所示「部分區分
    所有權人不需使用該共同使用部分者，予以除外」之情事存
    在，係屬可採。
  (2)證人即六號綠洲大樓81年、88年主任委員鮑冠霖復證稱：游
    泳池（即系爭蓄水池）、圖書室、韻律操室及撞球室之所有
    權係歸上訴人所有，由上訴人提供管委會使用，88年間伊擔
    任主任委員時，由於地下室很潮濕，管委會遂向上訴人表示
    不再使用所有設施，並將游泳池歸還上訴人（見本院卷第65
    頁）等語，佐以被上訴人陳稱，系爭蓄水池原由上訴人以鐵
    板覆蓋，被上訴人經徵得上訴人同意始在鐵板上覆以混凝土
    （見原審卷第23頁、第73頁）等情，足見全體區分所有權人
    均默示同意上訴人就系爭蓄水池有使用支配之權能，並得將
    系爭蓄水池變更用途供作游泳池使用，且在上開需求消失後
    將系爭蓄水池歸還上訴人，交由上訴人保管，暨於徵得上訴
    人同意後，始將系爭蓄水池原有鐵皮覆板上加蓋混凝土，故
    上訴人主張系爭蓄水池於出售六號綠洲大樓時，業經全體區
    分所有權人默示同意由上訴人約定專用乙節，核與前開證據
    相符，應屬可採。至於被上訴人辯稱其未曾繳納系爭蓄水池
    之使用對價予上訴人云云，則與系爭蓄水池是否約定為上訴
    人專用無涉，上訴人既為系爭蓄水池之約定專用人，自得將
    系爭蓄水池無償提供全體住戶使用，併此敘明。
  (3)被上訴人另辯稱：上訴人於申請六號綠洲大樓建造執照及使
    用執照時，未檢送約定專用部分之詳細圖說，與大廈條例第
    56條第1 項規定有違，故系爭蓄水池非上訴人約定專用云云
    ，固執高雄市政府工務局98年6 月11日高市工務建字第0980
    018872號函為據（見原審卷第104 頁），惟六號綠洲大樓於
    80 年9月3 日建造完成，辦畢第1 次所有權登記，核其建造
    完成之時點在84年6 月28日大廈條例制定公布之前，上訴人
    自無從依事後頒布施行之大廈條例第56條規定檢附約定專用
    部分之詳細圖說，被上訴人前開辯解亦難採信。
  3.綜上，系爭蓄水池於六號綠洲大樓建造完成後，移交由全體
    區分所有權人管理使用時，業經全體區分所有權人默示同意
    將之交由上訴人分管，堪認上訴人對系爭蓄水池及系爭空地
    均有約定專用權存在，縱其他共有人嗣後將其應有部分出售
    讓與第三人，除有特別情事外，其受讓人亦應受上開約定專
    用分管契約之拘束。
  (二)系爭決議是否生變更約定專用權之效力？
  1.按區分所有權人會議決議就依同條例第56條第1 項規定成立
    之約定專用部分變更時，應經使用該約定部分之區分所有權
    人同意。但該約定專用顯已違反公共利益，經管委會或管理
    負責人訴請法院判決確定者，不在此限。大廈條例第33條第
    3 款定有明文。又上訴人於80年間經全體區分所有權人同意
    而取得系爭蓄水池之約定專用權，雖非經起造人於申請建造
    執照時，即檢附約定專用部分圖說，將之列為約定專用部分
    ，惟上開約定專用權與依84年6 月28日制定公布之大廈條例
    第56條第1 項規定而取得約定專用，其權利性質並無二致，
    故在系爭蓄水池約定專用並未違反公共利益之前提下，區分
    所有權人倘欲變更系爭約定專用權，仍應依大廈條例第33條
    第3 款規定為之，先此敘明。
  2.按開放民間設置游泳池前已設置之消防蓄水池，在不妨礙消
    防專用用蓄水池之使用，並能符合各類場所消防安全設備設
    置標準第3 篇第4 章第2 節之設置規定，且經常保持其有效
    水量之原則下，得適用行政院同意開放民間設置游泳池之條
    件下，申請兼作游泳池使用，有內政部88年7 月28日台內
    營字第8807273 號函釋在卷可稽（見本院卷第117 頁），故
    上訴人於取得系爭蓄水池約定專用權後，將之供作游泳池使
    用，與消防安全之公共利益無違，應堪認定。
  3.被上訴人雖辯稱：上訴人已同意將系爭蓄水池加蓋填平，足
    以推知上訴人亦同意將系爭蓄水池由約定專用狀態變更為共
    用狀態云云。惟上訴人否認之，並主張：其因基於公共安全
    之考量，始同意依被上訴人之要求將系爭蓄水池加蓋填平，
    然並未同意拋棄系爭蓄水池之約定專用權，亦不同意將系爭
    空地劃設機車停車位供公眾使用等語。經查，將系爭蓄水池
    加蓋以維公共安全，事涉約定專用權人對物之使用、管理方
    法，而變更系爭蓄水池之約定專用狀態為共用狀態，則涉及
    權利之得喪變更，兩者性質不同，自不得僅憑上訴人曾應被
    上訴人之要求，同意填平將系爭蓄水池並予加蓋之事實，即
    推認上訴人已同意拋棄系爭蓄水池之約定專用權。此參諸被
    上訴人亦坦承在系爭決議前，並未事先徵求上訴人同意變更
    系爭蓄水池之約定專用權（見本院卷第109 頁）乙節益明。
    按上訴人取得系爭蓄水池之約定專用權既未違反公共利益，
    系爭決議亦未經上訴人同意，則揆諸前引規定，系爭決議自
    不生變更約定專用權之效力。故上訴人主張其就系爭蓄水池
    及空地仍有約定專用權存在，應屬可採。
  (三)被上訴人在系爭空地上劃設機車停車位是否受有利益？上訴
    人是否因此受有損害？
  1.按無法律上之原因而受利益，致他人受損害者，應返還其利
    益。民法第179 條定有明文。是依不當得利之法則請求返還
    ，以無法律上之原因而受利益，致他人受有損害為其要件，
    倘無損害，即不構成不當得利，且得請求返還之範圍，應以
    對方所受之利益為度，非以請求人所受損害若干為準，而該
    受利益與受損害之間須有因果關係存在，合先敘明。
  2.經查，系爭蓄水池原以鐵板覆蓋以防止人員跌落，嗣經94年
    度區分所有權人會議決議，在不破壞消防蓄水功能之前提下
    ，覆以鋼筋水泥，致生系爭空地乙節，業據被上訴人陳明在
    卷（見原審卷第23頁），且為上訴人所不爭執，可見系爭蓄
    水池自88年管委會交還上訴人之時起，迄上訴人將系爭蓄水
    池加蓋填平之前為止，上訴人並未以之作何使用收益。又被
    上訴人辯稱：其依系爭決議在系爭空地劃設機車停車位後，
    並未排除上訴人使用系爭空地（見本院卷第111 頁）等語，
    核與系爭決議第7 提案及第3 提案討論結果，機車停車位係
    以先到先停為原則，均不收取清潔費（見原審卷第43頁第44
    頁）乙節，及上訴人亦為六號綠洲大樓之區分所有權人之一
    ，且依該大樓現場照片顯示，被上訴人所劃設之機車停車位
    ，並未編號歸由特定區分所有權人占有使用（見本院卷第54
    頁），暨被上訴人主張未向停放機車之區分所有權人收取任
    何費用乙節，為上訴人所不爭執等情相互以觀，足認被上訴
    人雖在系爭空地上劃設機車停車位，然並未因此受有利益。
    又不當得利之立法目的，乃對於違反公平原則之財產變動，
    剝奪受益人所受利益，以調整其財產狀態，惟被上訴人僅在
    系爭空地劃設機車停車位，而無將上開機車停車位提供特定
    區分所有權人使用情事，復未收取任何使用費，其所為既不
    生財產狀態變動之結果，即難認被上訴人有何不當得利可言
    。
  3.上訴人固主張系爭空地足以劃設8 個以上停車位，被上訴人
    即受有出租上開汽車停車位所獲租金之利益云云（見本院卷
    第67頁背面），惟被上訴人並未在系爭空地劃設汽車停車位
    ，且上訴人就系爭空地目前僅供機車免費停車乙節，並不爭
    執（見本院卷第110 頁），可見本件並不存在將系爭空地出
    租供汽車停車使用之租金利益，益徵上訴人前開主張為不可
    採。
  (四)被上訴人於系爭空地劃設機車停車位是否故意侵害上訴人權
    利，且致上訴人受有損害？
  1.按大廈條例第3 條第9 款規定，管理委員會係由區分所有權
    人選任住戶若干人為管理委員所設立之組織，旨在執行「區
    分所有權人會議決議事項」及「公寓大廈管理維護事務」，
    於完成社團法人登記前，僅屬非法人團體，不具自然人與法
    人在實體法上之權利能力，即不能享有權利、負擔義務，亦
    不具備就侵權行為損害負賠償責任之能力，依法應無侵權能
    力，是上訴人以被上訴人為侵權行為之主體，已有未洽。
  2.次按侵權行為，須以故意或過失不法侵害他人之權利，且該
    他人受有實際損害為要件。被上訴人既本於全體區分所有權
    人之共同利益，依系爭決議在系爭空地上劃設停車位，自難
    認被上訴人執行系爭決議之管理行為係故意侵害上訴人之權
    利。又被上訴人於系爭空地劃設機車停車位後，並未拒絕上
    訴人使用系爭空地，業據被上訴人於本院審理中陳述綦詳（
    見本院卷第111 頁），而被上訴人僅在系爭空地劃線，並未
    將系爭空地出租或出借予特定區分所有權人，自物理面以觀
    ，自未排除上訴人就系爭空地之支配使用權，易言之，上訴
    人縱受有損害，該損害亦由包括上訴人在內之不特定區分所
    有權人停放機車之行為所肇致，要與被上訴人前開劃線行為
    無涉。此外，上訴人未證明其有何計畫使用系爭蓄水池或空
    地，供作汽車停車位出租，而可取得相當於設置8 個汽車停
    車位租金利益之情事存在，亦難認上訴人受有上述損害，故
    上訴人主張被上訴人應負侵權行為損害賠償責任，賠償相當
    於使用8 個汽車停車位1 年之租金損害云云，即屬無據。
六、綜上所述，上訴人依民法第179 條或第184 條第1 項前段規
    定，請求被上訴人給付500,000 元及自起訴狀繕本送達翌日
    起至清償日止按年息5%計算之利息，均無理由，不得准許。
    原審判決未察系爭決議對上訴人不生效力，遽謂上訴人之約
    定專用權已經系爭決議變更，固有不當，惟其結論仍屬正當
    ，應予維持，上訴意旨猶執前詞指摘原判決不當，求予廢棄
    改判，係無理由，應予駁回。
據上論結，本件上訴為無理由，依民事訴訟法第436 條之1 第3
項、第449 條、第78條，判決如主文。
中    華    民    國    99    年    1     月    18    日
            民事第五庭    審判長法  官  李昭彥
                                法  官  李育信
                                法  官  賴文姍
正本係照原本作成。
本判決不得上訴。
中    華    民    國    99    年    1     月    18    日
                                書記官  林秀珍


司法院資訊處製作；財團法人民間司法改革基金會備份。
